【裁判字號】    93,訴,3115
【裁判日期】    950615
【裁判案由】    妨害自由
【裁判全文】
臺灣臺中地方法院刑事判決              93年度訴字第3115號
公  訴  人  台灣台中地方法院檢察署檢察官
被      告  庚○○
選任辯護人  吳春美  律師
            彭玉華  律師
被      告  辛○○
選任辯護人  謝英吉  律師
上列被告等因妨害自由案件，經檢察官提起公訴（93年度偵字第
17133號），本院判決如下：
    主    文
庚○○、辛○○均無罪。
    理    由
一、本件公訴意旨略以：
  (一)被告庚○○及辛○○係告訴人己○○承包工程之廠商，緣於
    民國91年1月間，其等因有桃園醫院新屋分院設備工程債務
    糾紛，被告庚○○、辛○○於91年1 2月28日晚上8時許，夥
    同綽號「嘉義慶」、真實姓名年籍不詳之成年人共10餘名，
    先於台中市市○路「耕讀園茶藝館」強行控制告訴人己○○
    之行動自由，並將之帶往被告辛○○設於台中市○○○街64
    號「長欣消防工程股份有限公司」地下室拘禁談判，期間被
    告庚○○與辛○○並脅迫告訴人己○○假藉有工程要事協商
    ，打電話予關係廠商乙○○及丙○○，並要求其2人於隔日
    下午3時在台中市市○路上開「耕讀園茶藝館」見面。至同
    年月29日凌晨1、2時許，被告庚○○、辛○○等人復將告訴
    人己○○帶往台中市某不詳地點之公寓2樓拘禁談判，直至
    同年月29日晚上10時許，在己○○簽發新台幣（下同）170
    萬元本票、追認消防工程追加款、自白書及轉讓宏斌建設股
    份有限公司簽發予告訴人己○○面額2 千萬元本票後，始將
    告訴人己○○載至台中縣大雅交流道附近放行。
  (二)92年2、3月間某日下午，乙○○、丙○○2人又在告訴人己○○電話邀請之下，依約前往上開「耕讀園茶藝館」，惟至
    該處後，發現被告庚○○、辛○○又夥同壬○○（由檢察官
    另行起訴），及另10餘名姓名年籍不詳之成年人至現場，要
    求乙○○、丙○○2人返還2千萬元，並表示：在沒交待前不
    得離開等語，乙○○、丙○○2人見狀欲離去，然為被告庚○○、辛○○等十餘人非法攔阻，並剝奪行動自由，其後因
    警據報前往現場了解，始得以順利離去。嗣於同年4月17日
    ，告訴人己○○及乙○○2人畏懼一再遭剝奪行動自由，乃
    與被告辛○○、壬○○等人在台中市○○路附近之咖啡廳內
    ，訂立債權讓予契約書，將告訴人己○○對乙○○所有之2
    千萬元債權轉讓予壬○○。
  (三)被告庚○○、辛○○於91年12月7日，告訴人己○○之友人
    癸○○位於台北市○○街60號家中，將告訴人己○○強行帶
    離，以脅迫之方式逼使告訴人簽立面額170萬元之本票1紙，
    始予放行。
  (四)被告庚○○、辛○○於92年6月3日夥同壬○○等人，在台中
    市○○路「北海飯店」602號房內拘禁告訴人己○○之行動
    自由，迄丙○○提供BMW 牌自小客車1部後，始將告訴人釋
    放。
    因認被告2人上開行為均涉犯刑法第302條第1項之妨害自由
    罪嫌云云。
二、按犯罪事實應依證據認定之，無證據不得認定犯罪事實；又
    不能證明被告犯罪者，應諭知無罪之判決，刑事訴訟法第15
    4條第2項、第301條第1項分別定有明文。又認定不利於被告
    之事實，須依積極證據，苟積極證據不足為不利於被告事實
    之認定時，即應為有利於被告之認定，更不必有何有利之證
    據（最高法院30年上字第816號判例參照）。又刑事訴訟法
    第161條第1項規定：檢察官就被告犯罪事實，應負舉證責任
    ，並指出證明方法。因此，檢察官對於起訴之犯罪事實，應
    負提出證據及說服之實質舉證責任。倘其所提出之證據，不
    足為被告有罪之積極證明，或其指出證明之方法，無從說服
    法院以形成被告有罪之心證，基於無罪推定之原則，自應為
    被告無罪判決之諭知（最高法院92年台上字第128號判例參
    照）。再者，告訴人之指訴，既係以使被告受有罪之判決為
    目的，從而，不得以告訴人之指訴作為認定被告犯罪事實之
    主要證據，仍應調查其他必要之證據，以察與事實是否相符
    。被害人之陳述如無瑕疵，且就其他方面調查又與事實相符
    ，固足採為科刑之基礎，倘其陳述尚有瑕疵，則在究明前，
    自難遽採為被告有罪之根據（最高法院61年台上字第3099號
    號判例參照）。
三、公訴人以被告2人涉犯刑法第302條第1項之妨害自由罪，無
    非係以告訴人己○○之指述，及證人乙○○、丙○○於偵訊
    時之證詞，暨本票、債權移轉契約書等為主要論據。訊據被
    告庚○○、辛○○堅詞否認犯行，被告庚○○辯稱：「於91
    年12月28、29日及92年2、3月間從未與告訴人見面，不可能
    為任何妨害告訴人行動自由之行為；卷附170萬元本票係由
    告訴人己○○於91年12月14日主動開立交付，以清償德如公
    司積欠陽鼎公司工程款之用，告訴人並未受到任何脅迫；至
    告訴人所稱『自白書』，係92年6月21日告訴人自行書立，
    與被告無關；91年12月30日與乙○○在耕讀園之會面，是告
    訴人己○○為顯示償債誠意主動邀約安排，絕無脅迫告訴人
    之情事；2千萬元本票之債權讓與契約書，係92年4月17日由
    乙○○、己○○及壬○○3方合意下所書立，己○○並無受
    到任何脅迫；被告庚○○92年6月3日在台北處理公務，並未
    出現在台中大雅路之北海飯店602號套房，更無拘禁告訴人
    己○○、丙○○」等語；被告辛○○則辯稱：「卷附自白書
    、2千萬元本票、170萬元本票、債權讓與契約書、追認消防
    工程款明細簽發之時間均與告訴人指述不符，並無公訴人所
    指犯行」等語。
四、本院之判斷：
  (一)公訴事實(一)部分：
  1.告訴人己○○固於偵查中指稱其自91年12月28日晚上8時起
    ，即遭被告2人夥同綽號「嘉義慶」之不詳姓名成年人私行
    拘禁，迄其於隔日即91年12月29日簽立170萬元本票、追認
    消防工程之追加款、自白書，並轉讓宏斌建設股份有限公司
    簽發之面額2千萬元本票後，始獲放行等語，然其於本院審
    理時結證改稱「我為了要脫身，同意放棄我所有的債權，包
    含2千萬元的本票債權，把台東花園勞工住宅營建工程整個
    工程轉讓給被告2人，當時是口頭承諾，後來才又陸陸續續
    的找我，所以後來在92年4月17日才簽下債權讓與契約書及2
    千萬元本票債權轉讓……170萬元本票是在91年11月下旬，
    12月初的時候，辛○○及庚○○帶了7個人，就是嘉義慶那
    票人，強行把我拖到廂型車上，本來是要帶到我家，我說不
    想影響我的家人，後來他們就把我帶到嘉義慶一位住在中、
    永和朋友家，整夜被告2人及嘉義慶那票人就對我逼債，不
    讓我休息，也不讓我回家，一定要我給他們一個交代才要放
    我走，後來庚○○就拿出一張本票要我簽170萬元，就是我
    簽完本票後，他們才放我走，當時已經是隔天的早上6點左
    右……自白書如我沒有記錯的話，應該是92年6月21日所寫
    …我寫自白書的時候，被告2人並不在現場……2千萬元本票
    是乙○○於91年7月14日在彰化的1位朋友的住處所簽發，當
    時丙○○也在現場，我與丙○○是股東，所以我把本票放在
    他那邊。在92年元月的時候，被告指示嘉義慶那票人逼我簽
    轉讓書時，我告訴嘉義慶等人說本票不在我身上，我就請丙○○幫忙，丙○○才心不甘情不願的把本票交給嘉義慶那票
    人，嘉義慶後來把這張本票交給被告2人（何人我不清楚）
    ，一直到92年4月17日我簽債權讓渡書給壬○○時，庚○○
    才拿出該本票，要我在本票後面背書……債權讓與書是92年
    4月17日在台中市閱讀咖啡廳簽立，當時有被告2人、壬○○
    、乙○○、嘉義慶那票人在場」等語（本院卷(一)第146-152
    頁），則告訴人對於簽發面額170萬元本票、自白書、債權
    讓渡書及背書轉讓乙○○所開立之2千萬元本票之時間、經
    過，前後指述顯有不一，已有可疑。
  2.關於面額170萬元本票簽發之時間，被告庚○○辯稱：「告
    訴人己○○於91年12月14日突然打電話給我，約我在晚上7
    點在萬華分局碰面，我們碰面後，我們就開車到己○○內湖
    住處商談，己○○叫我不要再去找其妻甘鳳嬌，事情他會處
    理，因在合約書裡面甘鳳嬌是連帶保證人，我就說，如你不
    處理的話，我會查封你太太的財產，因雙方有些爭執，聲音
    較大，遂有鄰居報警，台北市警察局內湖分局西湖派出所員
    警趕至現場問明原委，要求告訴人妥善處理債務後離去，雙
    方乃至附近公園涼亭協商，後來己○○就開立到期日為92年
    2月28日兌現的170萬元本票給我，當天我就只有向己○○拿
    該紙本票，並沒有再拿其他的東西」等語，核與被告辛○○
    以證人身份結證稱「91年12月己○○有找我到萬華分局附近
    談積欠工程款之事宜，我到時己○○與庚○○已到場，當時
    己○○有介紹庚○○，是我第一次見到庚○○，之後己○○
    要求我開車跟在後面一起走，就到內湖的港華路，是在港華
    路旁邊的小公園之涼亭內，己○○簽本票時要求庚○○不要
    去找他太太甘鳳嬌，因為本票是工程款，情形就是這樣之，
    其餘的情形我忘記了，當時在場就只有我們3人」等語（本
    院卷(二)第197-198頁），及證人黃仁清即到場處理員警證稱
    「91年12月14日晚間有出勤到內湖分局西湖派出所巡守隊辦
    公室，有處理事情都會登載，他們如果有發生糾紛，有馬上
    和解自行離去，我們就沒有記載，是有糾紛沒有辦法處理，
    我們才會記載。如有起衝突，現場沒有處理完善的話，我們
    會請他們到派出所。他們沒有意見的話，我們就會讓他們離
    去，當天我沒有印象有發生類似刑事糾紛的情形」等語（本
    院卷(二)第92-93頁）相符，並有台北市政府警察局內湖派出
    所94年4月29日北市警內分刑字第09431310200號函所附出勤
    紀錄表2紙在卷可稽（本院卷(一)第217-219頁），是堪認告訴
    人係於上開170萬元本票之票載發票日91年12月14日在台北
    市○○○○路簽發系爭本票1紙交予被告庚○○，告訴人指
    稱於91年12月29日晚上10時許在台中市某公寓2樓簽發或指
    稱於91年12月初某日在綽號「嘉義慶」者位於台北縣中、永
    和市友人家中簽發云云，均與事實不符，不足採信。
  3.至告訴人於91年12月14日在台北市○○○○路簽發上開面額
    170萬元本票之行為，是否係因被告等對之為強暴、脅迫或
    其他非法方式所致？查被告庚○○擔任總經理之陽鼎實業股
    份有限公司（下稱陽鼎公司），向告訴人己○○之妻甘鳳嬌
    掛名開設之德如工程有限公司（下稱德如公司），承攬桃園
    醫院新屋分院設備工程，雙方於91年5月2日簽訂有桃園醫院
    新屋分院設備合約之工程合約書，約定總價金為164萬9千9
    百65元，嗣後德如公司未依約給付貨款，經行政院衛生署桃
    園醫院於91年10月23日與德如公司終止契約關係，陽鼎公司
    乃向台灣台北地方法院提起給付貨款之民事訴訟，經判決德
    如公司及甘鳳嬌應連帶給付陽鼎公司203萬7千2百15元確定
    （加計違約金），有設備合約書（93他字第1077號卷第52頁
    ）、行政院衛生署桃園醫院91年10月22日（91）桃醫總字第
    08124號函（同上卷第59頁）、行政院衛生署桃園醫院91年1
    1月21日（91）桃醫總字第109179號函（同上卷第30頁）、
    台灣台北地方法院92年訴字第195號判決（同上卷54頁），
    足見告訴人與被告庚○○間確有債務不履行之民事糾紛。再
    依證人黃仁清上開證詞，若告訴人果係遭被告庚○○以強暴
    、脅迫及其他非法方式剝奪行動自由，於員警在現場之際，
    豈有不向員警求救或請求處理之理？是堪認被告庚○○與告
    訴人協商債務之過程中，應無遭被告2人施以強暴、脅迫之
    情事，告訴人係為解決其與陽鼎公司間之債務糾紛，始簽發
    系爭170萬元之本票。至告訴人雖一再舉癸○○為證人，指
    稱癸○○目睹其被強押之過程，然證人癸○○經本院合法傳
    喚、拘提，均未到院具結作證，僅具狀陳述其所見聞之經過
    ，而上開書狀依刑事訴訟法第159條第1項之規定，屬於證人
    審判外之陳述，為傳聞證據，又無其他例外可採為證據之事
    由，自不得作為本院認定事實之依據。
  4.關於內容敘及告訴人就桃園醫院新屋分院工程款未能如期發
    放各廠商，係因其投資乙○○在台東東園勞工住宅興建工程
    2千萬元一事之自白書簽發之時間，依據自白書之記載，應
    係告訴人於92年6月21日所簽發，此節亦經告訴人於本院證
    述明確，顯非其指述之因遭被告2人妨害自由、為求脫身，
    而於91年12月29日簽發云云；再者，被告庚○○與告訴人之
    妻甘鳳嬌間就桃園醫院新屋分院之貨款給付訴訟，業於92年
    6月17日即獲勝訴，被告庚○○實無於獲得法院勝訴判決後
    ，又於92年6月21日以強暴、脅迫之方式逼使告訴人書立上
    開自白書之必要，是認告訴人此部分指述，顯有瑕疵，不足
    採信。
  5.關於轉讓乙○○簽發之面額2千萬元本票之時間，查系爭面
    額2千萬元本票係因乙○○承攬台東東園勞工住宅興建工程
    ，需要資金周轉，遂由告訴人借款2千萬元予乙○○，由乙○○於票載發票日之91年7月14日前後簽發該本票予告訴人
    供作擔保，嗣後告訴人將本票交予丙○○保管，約半年後，
    告訴人與另1個人至丙○○位於桃園家中，向丙○○表示需
    要該張本票去向乙○○索討債務，遂由丙○○將本票交予告
    訴人本人，當時丙○○並未感覺告訴人有何異常情形等節，
    業據證人乙○○、丙○○於本院證述綦詳（本院卷(一)第168
    頁、161-163頁），證人乙○○復證稱：「債權讓與合約書
    是在92年4月17日簽的，在台中市○○路附近的一家咖啡廳
    所簽」等語（本院卷(二)第171頁），上開證人證詞均與告訴
    人指述之於91年12月28至29日遭妨害自由期間轉讓2千萬元
    本票及簽發債權讓與合約書始獲釋放等情不相符合。
  6.關於告訴人簽發追認消防工程款追加確認表之時間，查被告
    辛○○所經營之「長欣消防企業有限公司」（下稱長欣公司
    ）亦為德如公司承攬桃園醫院新屋分院設備工程之下游承包
    商之一，其辯稱「系爭追認消防工程款追加確認表於91年9
    月間桃園醫院新屋分院工程開協調會時即已存在，並非被告
    2人於公訴事實(一)所載時、地脅迫告訴人簽立」等語，依據
    上開追認消防工程款追加確認表所記載簽發日期係91年9月
    24日，與告訴人指述之簽發時間不符；又證人丁○○（至盛
    工業股份有限公司經理，同屬上開工程之下游承包商）於本
    院證稱：「（辯護人問：請求提示本院卷(一)第94-97頁新屋
    分院廠商領款統計表第25項有無看過？）有（辯護人問：何
    人拿給你的？在何處拿給你的？）拿給我的確定日期不是很
    有印象，拿給我的人是德如公司的宋小姐，她是德如工地的
    採購助理，因為德如公司本身沒有辦法付款給我們，要求業
    主桃園醫院來坐作監督付款的動作，這張是該工程德如積欠
    所有包商的債務統計表。金額記載均正確。事後德如公司有
    召開債權會議商討債務問題，當時己○○說要將未請領的工
    程款要由我們下包商請領，桃園醫院要求己○○要處理，己○○召集廠商商討，結果是要我們提供意願書、未請領的金
    額，直接向桃園醫院請款，意願書就是要我們願意直接跟桃
    園醫院處理，由桃園醫院監督付款。事後宋小姐拿給我們的
    統計表，是因為開會時，我們廠商彼此之間不知道德如各自
    積欠廠商的金額」等語（本院卷(二)第94-95頁），並提出91
    年10月9日商討德如公司積欠下游包商工程款如何支付及配
    合驗收之會議通知單及會議紀錄為證；證人甲○○（安洲股
    份有限公司經理，同屬上開工程之下游承包商）亦證稱：「
    （辯護人問：請求提示本院卷(一)第94-97頁新屋分院廠商領
    款統計表第10、11項是否你們賣給德如公司的設備？）是。
    （辯護人問：你之前有無看過該張統計表？在何時？何人交
    給你？）有，是德如工地現場的小姐，名字我忘記了，是那
    時候他們開票給我們沒有辦法兌現時，德如整理所有廠商的
    債款，開這張給我們。金額記載均正確」（本院卷(二)第96-9
    7頁），告訴人既於91年10月9日召開協商會議，並於開會後
    提出統計表確認各該下游廠商尚未請領款項之金額（本院卷
    (一)第94-95頁），其中編號5及編號6關於被告辛○○所屬長
    欣公司未領款項合計為826萬9千8百零8元，核與告訴人所簽
    立之追認消防工程款追加確認表相符，則德如公司既已於上
    開協商會議後以統計表確認尚未領款之金額，被告辛○○實
    無再以強暴、脅迫之非法方式逼使告訴人簽發同一金額之追
    加確認表之必要，是被告辛○○辯稱該追加確認表於開協調
    會時已存在等語，應可採信，而德如公司再以該追加確認表
    所確認之金額826萬9千8百零8元製作發送予各該下游包商之
    統計表。
  7.告訴人指述其於公訴事實(一)所載時、地遭被告2人夥同綽號
    嘉義慶之男子妨害自由，期間並遭毆打，惟嗣後不僅未至醫
    院驗傷以保全證據，復迄93年2月4日始具狀向地檢署提出告
    訴，其未立即報案、亦未至醫院驗傷之態度，有悖於一般遭
    受妨害自由之被害人處理方式，已有可疑；且其指述因簽發
    170 萬元本票、追認消防工程追加款確認表、自白書及轉讓
    乙○○簽發之面額2千萬元本票後，始獲釋放云云，經本院
    調查之結果，上開170萬元本票、追認消防工程追加款確認
    表、自白書及轉讓乙○○簽發之面額2千萬元本票之時間，
    均非91年12月29日，是告訴人此部分指述，顯有諸多瑕疵，
    難以採信，而公訴人所指此部分犯行，除告訴人之指述外，
    又無其他證據可資證明，告訴人有瑕疵之指述，遽以認定被
    告2人有於公訴事實(一)所載時、地強押告訴人以限制其行動
    自由之犯行。
  (二)公訴事實(二)部分：
  1.員警盧志明、彭成仁於91年12月31日下午2時至4時間，因勤
    務中心通報有擄人糾紛而至台中市「耕讀園茶藝館」處理，
    到達現場後，詢問雙方有無發生什麼事，雙方都說沒有發生
    什麼事，都說沒有被押、或押人之事，員警遂先行離去等情
    ，業據證人盧志明、彭成仁於本院證述明確（本院卷(一)第
    140-142頁），並有台中市警察局第六分局94年1月20日中分
    六刑字第0940005293號函所附出勤紀錄表在卷可稽（本院卷
    (一)第102-107頁），是公訴事實(二)所指行為，應係發生於91
    年12月31日下午2時至4時間，而非92年2、3月間某日下午，
    先予敘明。
  2.按刑法第302條第1項之妨害自由罪，不外以強暴、脅迫等非
    法方式為犯罪手段，其中所謂「強暴」，係指逞強施暴，使
    他人無以抗拒，行為人可能以有形力或其他行為，造成被害
    人一種心理或生理上被強制之狀態，而足致妨礙被害人之意
    思決定自由與依其意思決定而行動之自由；所謂「脅迫」，
    則係指以言語或舉動，顯示加害他人之意思，或以加害他人
    之意思通知他人，使其產生畏懼。證人丙○○固於本院證稱
    「當天我與我太太去耕讀園，現場有很多人，我認識的有乙○○、庚○○、辛○○、壬○○，其餘的人，我不認識。我
    去那邊是因我打電話要找乙○○，乙○○剛好在耕讀園，他
    說：他有約己○○在耕讀園談事情，要我去耕讀園找他，我
    才過去的……我聽到的是乙○○要求己○○過來，己○○沒
    有辦法過來，乙○○就要離開，被告這邊的人就要我們不要
    離開，就口頭上說這件事情要解決，如無法解決的話，我們
    不能離開，行動上是沒有人阻攔我們，只有口頭上講那些話
    ……我們是緊跟著警察之後離去的，被告等人也沒有出面阻
    攔」等語（本院卷(一)第162-164頁），證人乙○○證稱「丙○○跟我說，他想要離開，但是被告這方面的人說，如果沒
    有處理好，就不能離開。他們只有口頭這樣說而已，我當時
    會害怕，所以也沒有要試著要離開」（本院卷(一)第170頁）
    ，而依上開證人之證言，被告等縱曾要求證人需就與告訴人
    間之債務糾紛處理完畢始得離去，然並未向證人為任何強暴
    之行為或惡害之通知，佐以耕讀園茶藝館係任何人均得以出
    入之公眾場所，又正值下午而非人煙稀少之半夜，茶藝館內
    客人及員工往來應屬頻繁，衡情被告等苟欲以非法方式限制
    證人丙○○、乙○○之行動自由，理應需加諸某種程度之強
    暴、脅迫手段，方得以壓制證人離開茶藝館之意思決定自由
    ，惟參諸證人丙○○於本院證稱「當時我們是在耕讀園的包
    廂內，包廂外有很多不認識的人，他們口頭講那些話的時候
    ，雖然沒有人圍過來，但包廂外有那些人，我們也沒有辦法
    離開」等語；證人乙○○證稱「當時包廂裡外有很多人，我
    自己會害怕」等語，證人上開證詞僅係一再重申其係因見對
    方人多而致內心恐懼，並未見其2人證述被告等曾對之為任
    何強暴、脅迫或其他非法手段；再觀以證人盧志明、彭成仁
    上開證詞，足見證人丙○○、乙○○於警員到場時，並未向
    警員表達其等行動自由遭受限制或曾受被告等強暴、脅迫，
    也未求援、呼救或伺機逃跑，實已難認證人丙○○、乙○○
    當時之意思決定自由確實遭受壓制，而縱其2人主觀上確因
    心生畏懼，方同意留置現場與被告等商談與告訴人間之債務
    問題，然此亦難遽認係因被告2人對其為強暴、脅迫或其他
    非法手段之妨害自由犯行所致。
  (三)公訴事實(三)部分：告訴人簽發面額170萬元本票之時間應為
    91年12月14日，且並無遭脅迫之情事，業如前述，而本案依
    卷附資料，告訴人自始至終僅簽發1張面額170萬元之本票，
    故公訴人所指被告2人於91年12月7日脅迫告訴人簽發本票之
    犯行，即無證據足資證明。
  (四)公訴事實(四)部分：
  1.公訴人固認為被告庚○○、辛○○於92年6月3日夥同壬○○
    等人，在台中市○○路「北海飯店」602號房內拘禁告訴人
    己○○之行動自由，迄丙○○提供BMW牌自小客車1部後，始
    將告訴人釋放，然丙○○該日係應綽號「嘉義慶」者以與告
    訴人己○○核對帳目為由，邀至北海飯店，期間告訴人己○○先要求丙○○為其承擔積欠長欣公司及陽鼎公司的部分債
    務，為丙○○所拒絕後，告訴人即出手毆打丙○○，並製作
    內容為「丙○○放棄台中國宅營建案股東資格」之切結書1
    份及「丙○○願提供座落於桃園市○○路○段31巷1號房屋1
    棟及車號8P-3587號BMW牌自小客車1輛為告訴人償還桃園醫
    院新屋分院工程債務」之合作承攬協議書1份，要求丙○○
    簽名等情，業據證人丙○○於本院結證綦詳，其證稱「我是
    在92年6月3日下午去的，1位綽號『嘉義慶』的打電話約我
    去，說要我與己○○核對帳目，我有到場……起初己○○說
    他被逼得沒辦法，要我拿出1百萬元出來解決，我跟他說我
    沒有錢，他說長欣公司與陽鼎公司對他逼債逼得很緊，要我
    拿1百萬元出來，我不同意，我沒有錢且我也沒有欠他錢，
    況己○○還欠我錢，但在場的人辛○○、壬○○不讓我走，
    當時有人從我後面用腳踢我的後背，打我的人我不認識，就
    是不讓我走，被踢完後，我坐在椅子上，心想要離開，但我
    沒有做要離開的動作。在場的人叫我今天一定要解決。若不
    解決的話，要我寫車號8P-3587還有在桃園大業路的房子之
    讓渡書，讓渡書的內容不是我寫的，我只是負責簽名而已，
    我是因為我無法走開，我才同意簽名……承攬切結書與讓渡
    書是己○○寫的，要我簽名的。所有的內容都是己○○寫好
    ，我簽名而已。是己○○在北海飯店的一樓的咖啡廳寫的，
    當時在場有我、己○○、壬○○，還有其他我不認識的人。
    當天在北海飯店，己○○有打我，說他被逼的這麼急，我還
    不願意拿錢出來幫忙他……我親眼目睹己○○所寫，他寫的
    過程沒有與其他人交談，寫好後直接拿給我簽名」等語（本
    院卷(二)第210-212頁），並有證人丙○○簽名之切結書、合
    作承攬協議書各1份附卷可稽（93年度發查字第3690號卷第
    8-9頁），依據證人丙○○上開證言，告訴人斯時不僅主動
    要求丙○○為其承擔部分債務，更於丙○○表明不願意時出
    手毆打，又自行撰寫切結書及合作承攬協議書要求丙○○簽
    名認可，實難認告訴人當時之行動及意思表示自由已遭受壓
    制；況證人丙○○一再強調，其與告訴人間係單純借貸關係
    而無股東投資關係，衡情其與告訴人間並無如何深厚之交情
    ，其嗣後在切結書及合作承攬協議書簽名，顯非因認告訴人
    之人身自由遭剝奪、為營救告訴人所為，而係因自認其本身
    之人身自由受有危害，此觀證人丙○○於92年6月4日脫困後
    第一時間至警察局報案時，係告訴遭告訴人、壬○○、辛○○、「嘉義慶」等人妨害自由一節，益徵上情。是難以證人
    丙○○確有簽立切結書及合作承攬協議書，並遭壬○○將車
    號8P-3587號自小客車強行取走，即反推告訴人當時為被告
    辛○○夥同壬○○等人私行拘禁。
  2.告訴人固於其被訴妨害自由案件（93年度偵緝字第1579號）
    偵查中指稱「當天談到6、7點時，我與丙○○就被辛○○等
    人帶到樓上房間，，我被辛○○的小弟拖出去房間打，壬○○沒有在房間內，打完又把我推進房間叫我對丙○○討債兇
    一點，我認為我對丙○○討債名不證言不順，又被拖出去打
    ，打完又被推進去，後來到下面吃水餃時，是由丙○○與壬○○談，談完後我才與丙○○簽約，當時我沒有去驗傷」等
    語（上開卷宗第57頁），惟證人丙○○證稱「（檢察官問：
    在北海飯店時，己○○有無被辛○○他們打或恐嚇？）當時
    我在房間內，己○○被帶到房間外，有聽到一些大小聲及打
    的聲音，但我不知道己○○有無被打」等語（上開卷宗第56
    頁），以證人丙○○當時與告訴人多次面對面交談商討是否
    為告訴人承擔部分債務之情節觀之，若告訴人屢遭毆打，當
    不會未留下任何傷痕血跡使證人丙○○無從察覺；再參照證
    人丙○○於92年6月3日遭壬○○強行取走車號8P-3587號自
    小客車後，除隔日即報警處理外，並於92年6月14日以桃園
    成功郵局第1121號存證信函要求壬○○將車輛歸還，嗣後先
    後接獲以壬○○名義發送之台中37支局第1004號及第1039號
    存證信函，要求證人丙○○履行上開切結書及合作承攬協議
    書，均有各該存證信函附卷可參（93年度發查字第3690號卷
    ），而壬○○又於本院結證稱上開以其名義發送之存證信函
    均係告訴人己○○為其所寫，先是被告辛○○委託其處理與
    己○○間之債務，協調期間結識己○○，又受己○○之託處
    理與乙○○間之債務等語（本院卷(二)第283-284、288頁），
    暨告訴人與證人壬○○於93年9月3日簽立債權歸還讓與契約
    書，由告訴人取回其對乙○○之2千萬元本票債權等情（本
    院卷(一)第225-226頁），則告訴人究係積欠被告辛○○債務
    而遭被告辛○○夥同壬○○以私行拘禁及毆打之方式催討債
    務，抑或是告訴人雖積欠被告辛○○債務，反夥同被告辛○○、證人壬○○以妨害證人丙○○自由之方式，迫使證人丙○○提供私有房屋、車輛為告訴人償還債務？仍有可疑，況
    告訴人指稱其一再遭被告2人強押毆打，卻從未至醫院驗傷
    ，更從未報警處理，顯與常理有悖，則公訴人所指被告辛○○此部分犯行，除告訴人單一指述外，並無其他證據可資佐
    證。
  3.被告庚○○辯稱92年6月3日在台北處理公務，並未出現在台
    中北海飯店等語，查證人戊○○固於本院證稱92年6月3日中
    午在台北陽鼎公司呈交公文予被告庚○○等語（本院卷(二)第
    207-209頁），然其證言尚無從證明被告庚○○於92年6月3
    日下午是否在台中市北海飯店與被告辛○○等人共同妨害告
    訴人自由，惟證人丙○○先後2次（92年10月1日、93年12月
    13日）於偵查中證述當時經過，均未提及被告庚○○亦出現
    於北海飯店，於本院結證時更證稱「當天沒有看到庚○○在
    場」等語（本院卷(二)第210頁），證人壬○○於其被訴妨害
    自由案件（本院94年度訴緝字第431號）行準備程序時，亦
    供稱「辛○○、己○○、丙○○就約來北海飯店」等語，亦
    未提及當時被告庚○○在場，是堪認被告庚○○辯稱92年6
    月3日根本未出現於北海飯店現場等語，應與事實相符而可
    採信。
  (五)綜上各節，告訴人所指述被告庚○○、辛○○剝奪其行動自
    由等情節，與常情有諸多相悖之處，顯有瑕疵可指，不足以
    使本院形成被告2人有罪之認定。此外，復查無其他積極證
    據足資佐證被告2人涉有公訴人所指上開妨害自由犯行，既
    不能證明被告2人犯罪，揆諸前揭法文及判例意旨，自應為
    其2人無罪之諭知。
  (六)至被告辛○○於92年6月3日在台中市北海飯店內對證人丙○○之行為，是否與壬○○共同涉嫌妨害自由罪嫌，宜由檢察
    官另行偵查起訴，附此敘明。
據上論斷，應依刑事訴訟法第301條第1項，判決如主文。
中    華    民    國    95    年    6     月    15    日
                     臺灣臺中地方法院刑事第二庭
                               審判長  法  官 林清鈞
                                       法  官 林慧英
                                       法  官 陳姵君
上正本證明與原本無異。
如不服本判決，應於送達後十日內向本院提出上訴狀（須附繕
本），上訴於台灣高等法院台中分院。
中    華    民    國    95    年    6     月    15    日
                                       書記官 莊金屏


司法院資訊處製作；財團法人民間司法改革基金會備份。
